臺灣苗栗地方法院民事判決　　　　　　　 95年度婚字第261號
原　　　告　甲○○
被　　　告　乙○○
上列當事人間請求撤銷婚姻等事件，本院於民國九十六年八月二
十三日言詞辯論終結，判決如下：
    主  文
原告與被告間之婚姻應予撤銷。
訴訟費用由被告負擔。
    事實及理由
壹、程序方面：
一、被告經合法通知，未於言詞辯論期日到場，核無民事訴訟法
    第386 條所列各款情形，爰依原告之聲請，由其一造辯論而
    為判決。
二、按婚姻無效、確認婚姻成立或不成立、撤銷婚姻、離婚或夫
    妻同居之訴，得合併提起，或於第一審或第二審言詞辯論終
    結前，為訴之變更、追加或提起反訴，民事訴訟法第572 條
    第1 項定有明文。本件原告具狀起訴時原主張確認婚姻無效
    等，惟依其主張之事實，於本院審理時，明確更正其聲請為
    ：兩造之婚姻應予撤銷等語（參見本院卷第17頁、第77頁審
    理筆錄），揆諸上開說明，核無不合，應予准許，併予敘明
    。
貳、實體方面：
一、原告主張：兩造於民國94年9 月經由網路交友認識，95年7
    月4 日曾見面，因當時被告為軍人，軍中生活適應不良，竟
    隱瞞原告，兩造於95年8 月18日公證結婚，婚後發現被告婚
    前所述諸如其母已因意外往生、承諾償還借款等均是謊言，
    被告更因精神病而住院，原告始知受騙。被告顯然明知其軍
    中生活適應不良，有精神疾病，竟對原告隱瞞，致使原告陷
    於錯誤而與其結婚，應認原告係受被告詐欺而結婚，爰依民
    法第997 條規定，訴請撤銷婚姻等語。並聲明如主文所示。
二、得心證之理由：
（一）按因被詐欺而結婚者，得於發現詐欺後，6 個月內向法院
      請求撤銷之，民法第997 條定有明文。而所謂被詐欺而結
      婚者，係指凡結婚當事人之一方，為達與他方結婚之目的
      ，隱瞞其身體、健康或品德上某種缺陷，或身分、地位上
      某種條件之不備，以詐術使他方誤信自己無此缺陷或有此
      條件而與之結婚者，即足當之（最高法院75年度台上字第
      2176號判決意旨參照）。再者，查身心健康為一般人選擇
      配偶之重要條件，倘配偶之一方患有精神病，時癒時發，
      必然影響婚姻生活，故在一般社會觀念上，應認有告知之
      義務，如果被上訴人將此項婚姻成立前業已存在之痼疾隱
      瞞，致使上訴人誤信被上訴人精神正常，而與其結婚，即
      難謂上訴人非因被詐欺而為結婚（最高法院70年台上字第
      880 號判例意旨參照）。
（二）原告主張，兩造於95年8 月18日公證結婚，目前婚姻關係
      存續中一情，有原告提出之公證結婚證書影本1 紙、戶籍
      謄本1 份在卷可稽，堪信為真實。而被告於結婚前係於空
      軍綠島氣象雷達及探空分隊服役，經本院向貴隊查詢被告
      服役狀況，經回覆稱：被告乙○○於95年1 月19日入營，
      95 年10 月25日經國軍花蓮總醫院診斷為人格異常，環境
      適應障礙，並於同年12月23日24時停役生效等語，此有該
      分隊96年1 月10日暘直字第0960000005號函覆說明1 紙暨
      國軍花蓮總醫院精神科檢查紀錄表1 份在卷可稽（附於本
      院卷第26頁、第27頁），再經本院分別向國軍花蓮總醫院
      、國軍北投醫院、國軍新竹醫院分別函詢被告之就診病況
      ，經國軍花蓮總醫院函覆稱：被告於95年9 月12日至年10
      月4 日因為環境適應障礙住院，屬精神病等語；國軍北投
      醫院函覆稱：被告曾於95年10月5 日由部隊輔導長陪同前
      來門診，主訴情緒不穩、負面想法、自殺想法而建議急診
      留觀，病史中曾在軍花蓮醫院住院，診斷適應障礙及人格
      異常等語；國軍新竹醫院函覆稱：被告於95年10月6 日至
      同年12月22日於該院精神科住院，住院原因為服役中適應
      不良，自傷行為，影響部隊運作，其病況經診斷為：1 、
      環境適應障礙伴有憂鬱情緒。2 、性格異常。因性格異常
      可能於成長過程中漸次發展而成，適應障礙在壓力環境下
      會再度表現，無特定發病時間，本次住院前4 個月有低落
      情緒等語，此分別有國軍花蓮總醫院96年2 月9 日醫勤字
      第09 60 000461號函覆說明暨病歷資料1 份（附於本院卷
      第42頁至35頁）、國軍北投醫院96年1 月23日醫修字第09
      6000 0177 號函覆說明暨病歷資料1 份（附於本院卷第29
      頁至38頁）、國軍新竹醫院96年3 月27日醫察字第096000
      0129號函覆說明資料1 份（附於本院卷第49頁）在卷可稽
      。可徵，被告乙○○於95年1 月19日入營之後，確實有出
      現適應障礙，情緒不穩、負面想法、自殺想法，之後因情
      況嚴重，經部隊長官於95年9 月12日陪同住院就醫一情，
      應可認定。
（三）兩造於95年8 月18日公證結婚，婚前被告並未提及其有適
      應障礙，情緒不穩、負面想法、自殺想法等情，婚後原告
      旋即發現被告不對勁而於6 個月內即同年10月18日具狀聲
      請撤銷兩造之婚姻等情，除經原告主張，並經證人即原告
      胞姐林佩青到庭證述在卷（參見木院卷第63頁筆錄），且
      有起訴狀1 份在卷可稽，因兩造於95年8 月18日結婚，被
      告旋於同年9 月12日送往醫院精神科住院，佐以上揭病歷
      資料顯示，被告服役中適應不良，自傷行為，影響部隊運
      作，其有環境適應障礙伴有憂鬱情緒，惟於婚前並未告知
      原告此事，屬於隱瞞，應屬無疑。
（四）本院審酌身體健康為一般人選擇配偶之重要條件，尤其倘
      配偶之一方患有精神疾病，時癒時發，必然影響婚姻生活
      ，被告於婚前即因服役中適應不良，自傷行為，影響部隊
      運作情形，可能已知悉患有精神疾病，而此身體健康情形
      ，必然影響日後兩造之婚姻生活。在一般社會觀念上，被
      告縱屬未積極詐騙，亦屬消極隱瞞可能患有精神疾病之事
      實，佐以兩造初係以網路交友方式認識，而被告服役中，
      兩造並無長時間相處之機會，若有所隱瞞，確實會使人陷
      於錯誤，參照首揭最高法院判例及判決意旨所示，被告所
      為足使原告誤信被告係精神狀況健康之人，並陷於錯誤與
      被告結婚，即難謂原告非因被詐欺而為結婚。從而，兩造
      於95年8 月18日結婚，原告察覺有異，被告更於9 月12日
      被送往醫院精神科住院，原告於同年10月18日具狀向本院
      提起撤銷婚姻之訴，未逾民法997 條所定發現被詐欺而結
      婚之事實6 個月內，於法洵屬有據，所訴自應予以准許，
      爰判決如主文第一項所示。
三、據上論結，依民法訴訟法第78條，判決如主文。
中　　華　　民　　國　　96　　年　　9　　月  　26  　　日
                  家事法庭    法  官  黃賢婷
以上正本與原本無誤。
如對本判決不服，應於判決送達後20日內向本院提出上訴狀附繕
本，並繳納上訴費用。
                              書記官  楊思賢
中　　華　　民　　國　　96　　年　　9 　　月　　26　　日
